【裁判字號】    98,上訴,2349
【裁判日期】    980728
【裁判案由】    偽造文書等
【裁判全文】
臺灣高等法院刑事判決                98年度上訴字第2349號
上  訴  人  台灣板橋地方法院檢察署檢察官
被      告  丑○○
選任辯護人  巫坤陽律師
被      告  壬○○
選任辯護人  粘舜權律師
            吳茂榕律師
上列上訴人因被告等偽造文書等案件，不服台灣板橋地方法院九
十七年度訴字第四七七號，中華民國九十七年六月二十三日第一
審判決（起訴案號：台灣板橋地方法院檢察署九十六年度偵字第
一七四二六號、第二三九六九號、第二六三一一號），提起上訴
，本院判決如下：
    主  文
原判決撤銷。
丑○○共同連續犯詐欺取財罪，處有期徒刑陸月，如易科罰金，
以銀元參佰元即新台幣玖佰元折算壹日，減為有期徒刑參月，如
易科罰金，以銀元參佰元即新台幣玖佰元折算壹日；又共同犯如
附表二所示詐欺取財罪共四罪，各處有期徒刑肆月，如易科罰金
，均以新台幣壹仟元折算壹日，各減為有期徒刑貳月，如易科罰
金，均以新台幣壹仟元折算壹日；又共同犯如附表三所示詐欺取
財未遂罪共十二罪，各處有期徒刑參月，如易科罰金，均以新台
幣壹仟元折算壹日，除附表三編號7之罪外，各減為有期徒刑壹
月拾伍日，如易科罰金，均以新台幣壹仟元折算壹日。應執行有
期徒刑壹年，如易科罰金以銀元參佰元即新台幣玖佰元折算壹日
。
壬○○共同連續犯詐欺取財罪，處有期徒刑肆月，如易科罰金，
以銀元參佰元即新台幣玖佰元折算壹日，減為有期徒刑貳月，如
易科罰金，以銀元參佰元即新台幣玖佰元折算壹日；又共同犯如
附表二所示詐欺取財罪共四罪，各處有期徒刑參月，如易科罰金
，均以新台幣壹仟元折算壹日，各減為有期徒刑壹月拾伍日，如
易科罰金，均以新台幣壹仟元折算壹日；又共同犯如附表三所示
詐欺取財未遂罪共十二罪，各處有期徒刑貳月，如易科罰金，均
以新台幣壹仟元折算壹日，除附表三編號7之罪外，各減為有期
徒刑壹月，如易科罰金，均以新台幣壹仟元折算壹日。應執行有
期徒刑柒月，如易科罰金以銀元參佰元即新台幣玖佰元折算壹日
。
    事  實
一、丑○○係昇洋國際有限公司（下稱昇洋公司，原設於台北縣
    永和市○○路一號十三樓之七，嗣變更地址為台北縣板橋市
    ○○路一０八號一樓，現址在台北縣中和市○○路三一０號
    一樓）實際負責人，從事替無資力及信用不良之人代辦信用
    卡，並從中抽取核准金額之佣金牟利；壬○○則受僱於昇洋
    公司，擔任代辦信用卡業務員，均為從事業務之人。乃丑○○、壬○○均明知如附表一至三所示丁○○、癸○○○等人
    ，均未任職於昇洋公司，且如附表一至三所示之人信用及擔
    保均不足以申請相當額度之信用卡，竟與附表一至三所示之
    人，或基於概括之犯意（附表一），或單獨起意（附表二、
    三），共同意圖為自己不法之所有及行使業務登載不實文書
    （附表三編號10、12除外）之犯意聯絡，先由如附表一至三
    所示之人提供國民身分證正反面影本，或全民健保卡影本等
    個人資料證明文件，委由丑○○、壬○○代辦申請信用卡，
    約定交付核准額度百分之五至百分之八不等成數之金額作為
    佣金。再由丑○○利用其以不詳方式取得空白之各類所得扣
    繳暨免扣繳憑單（下稱扣繳憑單），及昇洋公司內之電腦、
    印表機設備，由丑○○或壬○○以電腦文書製作系統繕打製
    作不實之如附表一至三（附表三編號10、12除外）所示之人
    在昇洋公司任職領取薪資所得之扣繳憑單業務文書，並在如
    附表一至三所示之人填寫完成之信用卡申請書，於聯絡電話
    欄位，填入行動電話號碼及昇洋公司之電話，以便核發信用
    卡銀行之徵信人員電話徵信時，經撥打申請書上所留之電話
    可由丑○○或壬○○接聽應答，再由丑○○、壬○○將備齊
    之上揭不實之昇洋公司扣繳憑單，及附表三編號10、12由客
    戶提供之金揚冷凍科技有限公司（下稱金揚公司）扣繳憑單
    及填寫完成之信用卡申請書，於如附表一至三所載日期，向
    附表一至三之銀行申請辦理信用卡而行使之，致上開核發信
    用卡銀行之徵信人員於電話徵信時，誤信如附表一至三所示
    之人確實在上揭扣繳憑單所屬公司任職，使各該核卡銀行陷
    於錯誤，而核發信用卡予附表一至三所載之人，其中附表一
    編號1、3及附表二部分均發卡成功，其餘附表一部分及附表
    三則未得逞（詳如附表一至三備註欄所載），均足生損害於
    上開核卡銀行對於客戶信用評估之正確性。嗣於九十六年七
    月二十七日上午十一時三十分許，為警在昇洋公司上址查獲
    。
二、案經台北縣政府警察局海山分局報告台灣板橋地方法院檢察
    署檢察官偵查起訴。
    理  由
一、上揭犯罪事實，業據被告丑○○、壬○○供承不諱，所供核
    與證人即已判決確定之信用卡申請人己○、癸○○○、戊○○、乙○○、丙○○、甲○○等人，及各發卡銀行人員陳世
    宗、陳皓財、王宇偉、曾俊益、翁秀玲、張馨等人證述之情
    節相符，並有昇洋公司與金揚公司之扣繳憑單，及如附表一
    至三所示申請人之身分證正反面或全民健保卡影本等資料在
    卷可證。又被告等製作不實之扣繳憑單持以向銀行申辦信用
    卡，自具不法所有之意圖，且於其內容有所主張，自屬行使
    ，並均足以生損害於核卡銀行對於客戶信用評估之正確性。
    事證明確，被告二人之犯行，堪以認定。
二、按偽造文書係指無權製作文書之人，冒用他人名義而為製作
    之謂，若本身即具有製作之合法權限或以自己名義為之，即
    與偽造之要件不符。被告丑○○係昇洋公司實際負責人，而
    壬○○為公司職員，該公司以代辦信用卡為其業務，則被告
    等以該公司名義出具之扣繳憑單，本即屬有權製作該等文書
    ，並非偽造。惟按營利事業填報扣繳憑單，乃附隨其業務而
    製作，不得謂非業務上所掌之文書。此種扣繳憑單如有不實
    ，而足生損害於公眾或他人，即係犯業務上登載不實文書之
    罪名。又被告於為附表一之行為後，刑法部分條文業於九十
    四年二月二日修正公布，於九十五年七月一日施行。其中
    第二十八條於修正前之規定為：「二人以上共同實施犯罪之
    行為者，皆為正犯」，修正後則為：「二人以上共同實行犯
    罪之行為者，皆為正犯」。將舊法之「實施」修正為「實行
    」。原「實施」之概念，包含陰謀、預備、著手及實行等階
    段之行為，修正後僅共同實行犯罪行為始成立共同正犯。新
    法共同正犯之範圍縮小，排除陰謀犯、預備犯之共同正犯；
    第五十五條牽連犯之規定業經刪除，原以牽連犯予以處理
    之案例，在新法修正施行後，視個案分別論以想像競合犯或
    數罪併罰，予以處斷；第五十六條連續犯之規定已刪除，
    修正後原屬連續犯之數個犯罪行為，依新法可能構成數罪併
    罰；就罰金刑部分，刑法分則編各罪所定罰金刑之貨幣單
    位原為銀元，修正前第三十三條第五款規定：「罰金：一元
    （銀元）以上」，而依罰金罰鍰提高標準條例規定，就七十
    二年六月二十六日前修正之刑法部分條文罰金數額提高二至
    十倍，其後修正者則不提高倍數，並依現行法規所定貨幣單
    位折算新臺幣條例規定，以銀元一元折算新臺幣三元；修正
    後同款規定：「罰金：新臺幣一千元以上，以百元計算之」
    ；修正前第五十一條第五款規定：「數罪併罰，分別宣告
    其罪之刑，依左列各款定其應執行者：‧‧‧五、宣告多數
    有期徒刑者，於各刑中之最長期以上，各刑合併之刑期以下
    ，定其刑期。但不得逾『二十年』。」，而修正後第五十一
    條第五款則規定：「數罪併罰，分別宣告其罪之刑，依下列
    各款定其應執行者：五、宣告多數有期徒刑者，於各刑中之
    最長期以上，各刑合併之刑期以下，定其刑期。但不得逾『
    三十年』。」經綜合與罪刑有關之相關規定為新舊法之比
    較結果，修正後之刑法規定並非對被告等有利，依刑法第二
    條第一項前段規定，自應整體適用其行為時法，即修正前之
    各該規定。
三、核被告等所為，(一)就附表一之犯行，係犯刑法第二百十六條
    之行使第二百十五條之業務登載不實文書罪，第三百三十九
    條第一項之詐欺取財罪（編號1、3），同條第三項、第一項
    之詐欺取財未遂罪（編號2、4至6），應依第一項規定處刑
    。其業務登載不實文書之低度行為，為行使之高度行為所吸
    收，不另論罪。被告二人間，及與如附表一之人，各就附表
    一之犯行，互有犯意聯絡及行為分擔，皆為共同正犯。其先
    後多次犯行，時間緊接，所犯構成要件相同，顯係基於概括
    犯意為之，應依連續犯以詐欺取財既遂之一罪論，並加重其
    刑。所犯上開二罪，有方法結果之牽連關係，應依牽連犯從
    一重之連續詐欺取財罪處斷。(二)就附表二部分，係犯刑法第
    二百十六條之行使第二百十五條之業務登載不實文書罪、第
    三百三十九條第一項之詐欺取財罪。其業務登載不實文書之
    低度行為，為行使之高度行為所吸收，不另論罪。被告二人
    間，及與如附表二之人，各就附表二之犯行，互有犯意聯絡
    及行為分擔，皆為共同正犯。被告等持不實之扣繳憑單向發
    卡銀行申辦信用卡，致銀行陷於錯誤，於刑法刪除牽連犯規
    定後，為一行為觸犯二罪名之想像競合犯，應從一重之詐欺
    取財罪處斷。所犯附表二共四罪，犯意各別，應分論併罰。
    (三)就附表三部分，係犯刑法第二百十六條之行使第二百十五
    條之業務登載不實文書罪（編號10、12除外），第三百三十
    九條第三項、第一項之詐欺取財未遂罪，應依第一項規定處
    刑。其業務登載不實文書之低度行為，為行使之高度行為所
    吸收，不另論罪。被告二人間，及與如附表三之人，各就附
    表三之犯行，互有犯意聯絡及行為分擔，皆為共同正犯。被
    告等此部分所為（編號10、12除外），於刑法刪除牽連犯規
    定後，為一行為觸犯二罪名之想像競合犯，應從一重之詐欺
    取財罪處斷。所犯附表三共十二罪，犯意各別，應分論併罰
    。(四)起訴書就被告等所製作並持以行使之不實之昇洋公司扣
    繳憑單，認係犯刑法第二百十六條之行使第二百十條之偽造
    私書罪，尚有未洽，已如前述。因不礙於事實之同一性，此
    部分之起訴法條應予變更。(五)附表一編號2部分，雖未經檢
    察官起訴，然與附表一其餘犯行有連續犯之裁判上一罪關係
    ，為起訴效力所及，應併予審判。
四、原審據以論科，雖非無見。惟查：原判決就不實之昇洋公司
    、金揚公司（附表三編號10、12，詳後述）扣繳憑單，併認
    係犯偽造私文書罪，及就被告等所犯，論以集合犯之包括一
    罪，且就檢察官所未起之附表五部分犯行，一併論科，均有
    違誤。檢察官執以上訴，尚非全無理由，原判決復有上開可
    議之處，自屬無可維持，應予撤銷改判。爰審酌被告二人各
    自之素行，犯罪之動機、目的均僅為一己之私利，登載不實
    之扣繳憑單而詐取銀行核發信用卡所生損害，及犯罪後均坦
    承犯行，態度尚屬良好等一切情狀，分別量處如主文第二、
    三項所示之刑。並就所犯附表二、三部分依修正後刑法第四
    十一條第一項規定分別諭知易科罰金之折算標準。被告於附
    表一之行為後，關於易科罰金之折算標準已有變更，依修正
    前刑法第四十一條第一項及修正前罰金罰鍰提高標準條例第
    二條前段規定，應以銀元三百元即新台幣九百元折算一日。
    修正後刑法第四十一條第一項規定，則以新台幣一千元、二
    千元或三千元折算一日。比較新舊法之適用結果，舊法規定
    有利於被告，是此部分應依修正前刑法第四十一條第一項規
    定諭知易科罰金之折算標準。被告上開犯罪（附表三編號7
    除外）均係在九十六年四月二十四日之前，並無中華民國九
    十六年罪犯減刑條例所定不予減刑之情形，依同條例第二條
    第一項第三款規定，各減其宣告刑二分之一，及依同條例第
    九條、第十一條、修正前、後刑法第四十一條第一項、修正
    前刑法第五十一條第五款等規定，分別為諭知易科罰金之折
    算標準，並定其應執行之刑及依修正前刑法第四十一條第一
    項前段諭知易科罰金之折算標準。
五、公訴意旨另以：被告丑○○、壬○○尚有以不實之金揚公司
    扣繳憑單持以申請信用卡，及壬○○以昇洋公司之扣繳憑單
    辦理申請自己之信用卡（即附表四）。因認被告等此部分亦
    涉犯行使偽造私文書（金揚公司部分），行使偽造私文書與
    詐欺取財（附表四）等罪嫌。惟查：(一)附表三編號10、12之
    金揚公司扣繳憑單，係客戶甲○○委請友人代辦時由友人所
    提供，並非被告等所偽造，已據證人甲○○到庭證實。是此
    部分自不能科以被告等偽造私文書罪責。(二)壬○○確實任職
    於昇洋公司，擔任信用卡業務員，故此部分之扣繳憑單並無
    不實，被告等以之為壬○○申辦信用卡，即無不法，尚難遽
    認有何偽造私文書或詐欺取財之犯行。惟此部分因起訴書認
    與成罪部分，有裁判上一罪關係，爰不另為無罪之諭知。又
    法院得審判之範圍以檢察官起訴之範圍而定之，本件被告等
    所為各行為，於九十五年七月一日後所違犯者，乃犯意各別
    ，以數行為分別為之，係數罪而不具有裁判上一罪之關係，
    則附表五部分既未經檢察官起訴，本院自不得加以審理，附
    此敘明。
據上論斷，應依刑事訴訟法第三百六十九條第一項前段、第三百
六十四條、第三百條、第二百九十九條第一項前段，刑法第二十
八條、第五十六條（修正前）、第二百十六條、第二百十五條、
第三百三十九條、第五十五條（修正前、後）、第五十一條第五
款（修正前）、第四十一條第一項前段（修正前、後），中華民
國九十六年罪犯減刑條例第二條第一項第三款、第九條、第十一
條、刑法施行法第一條之一，判決如主文。
本案經檢察官黃柏齡到庭執行職務。
中    華    民    國    98    年    7    月    28    日
                  刑事第十九庭  審判長法  官  黃金富
                                      法  官  魏新國
                                      法  官  吳  燦
以上正本證明與原本無異。
被告不得上訴。
檢察官如不服本判決，應於收受送達後10日內向本院提出上訴書
狀，其未敘述上訴之理由者並得於提起上訴後10日內向本院補提
理由書（均須按他造當事人之人數附繕本）「切勿逕送上級法院
」。
                                      書記官 陳靜姿
中    華    民    國    98    年    7    月    28    日
附錄：本案論罪科刑法條全文
中華民國刑法第216條
（行使偽造變造或登載不實之文書罪）
行使第 210 條至第 215 條之文書者，依偽造、變造文書或登載
不實事項或使登載不實事項之規定處斷。
中華民國刑法第215條
（業務上文書登載不實罪）
從事業務之人，明知為不實之事項，而登載於其業務上作成之文
書，足以生損害於公眾或他人者，處3年以下有期徒刑、拘役或5
百元以下罰金。
中華民國刑法第339條
（普通詐欺罪）
意圖為自己或第三人不法之所有，以詐術使人將本人或第三人之
物交付者，處5年以下有期徒刑、拘役或科或併科1千元以下罰金
。
以前項方法得財產上不法之利益或使第三人得之者，亦同。
前二項之未遂犯罰之。
附表一：95年7月1日前連續犯部分
┌──┬────┬──────┬───────┬───────┐
│編號│申請人  │申 辦 時 間 │  發卡銀行    │  備    註    │
├──┼────┼──────┼───────┼───────┤
│ 1  │丁○○  │95年5 月17日│台北富邦銀行  │有核發（既遂）│
├──┼────┼──────┼───────┼───────┤
│ 2  │丁○○  │95年5 月23日│萬泰銀行      │未核發（未遂）│
├──┼────┼──────┼───────┼───────┤
│ 3  │子○○  │95年6 月1 日│台北富邦銀行  │有核發（既遂）│
├──┼────┼──────┼───────┼───────┤
│ 4  │卯○○  │95年1 月23日│國泰世華銀行  │未核發（未遂）│
├──┼────┼──────┼───────┼───────┤
│ 5  │寅○○  │95年5 月15日│國泰世華銀行  │未核發（未遂）│
├──┼────┼──────┼───────┼───────┤
│ 6  │寅○○  │95年6 月9 日│台北富邦銀行  │未核發（未遂）│
└──┴────┴──────┴───────┴───────┘
附表二：詐欺既遂部分
┌──┬────┬──────┬───────┬───────┐
│編號│ 申請人 │ 申 辦 時 間│  發卡銀行    │  備    註    │
├──┼────┼──────┼───────┼───────┤
│  1 │癸○○○│95年11月7 日│國泰世華銀行  │有核發（既遂）│
├──┼────┼──────┼───────┼───────┤
│  2 │庚○○  │96年2 月8 日│萬泰銀行      │有核發（既遂）│
├──┼────┼──────┼───────┼───────┤
│  3 │己○    │96年3 月5 日│國泰世華銀行  │有核發（既遂）│
├──┼────┼──────┼───────┼───────┤
│  4 │丙○○  │96年1 月23日│花旗銀行      │有核發（既遂）│
└──┴────┴──────┴───────┴───────┘
附表三：詐欺未遂部分
┌──┬────┬──────┬───────┬───────┐
│編號│ 申請人 │ 申 辦 時 間│    發卡銀行  │備  註        │
├──┼────┼──────┼───────┼───────┤
│  1 │癸○○○│96年3 月23日│萬泰銀行      │未核發（未遂）│
├──┼────┼──────┼───────┼───────┤
│  2 │癸○○○│96年4 月11日│台北富邦銀行  │未核發（未遂）│
├──┼────┼──────┼───────┼───────┤
│  3 │戊○○  │95年11月24日│國泰世華銀行  │未核發（未遂）│
├──┼────┼──────┼───────┼───────┤
│  4 │戊○○  │96年3 月16日│萬泰銀行      │未核發（未遂）│
├──┼────┼──────┼───────┼───────┤
│  5 │庚○○  │95年12月25日│國泰世華銀行  │未核發（未遂）│
├──┼────┼──────┼───────┼───────┤
│  6 │己○    │96年3 月9 日│萬泰銀行      │未核發（未遂）│
├──┼────┼──────┼───────┼───────┤
│  7 │己○    │96年5 月3 日│花旗銀行      │未核發（未遂）│
├──┼────┼──────┼───────┼───────┤
│  8 │乙○○  │96年3 月30日│萬泰銀行      │未核發（未遂）│
├──┼────┼──────┼───────┼───────┤
│  9 │辛○○  │96年4 月19日│萬泰銀行      │未核發（未遂）│
├──┼────┼──────┼───────┼───────┤
│ 10 │甲○○  │96年2 月8 日│國泰世華銀行  │未核發（未遂）│
├──┼────┼──────┼───────┼───────┤
│ 11 │甲○○  │96年3 月20日│匯豐銀行      │未核發（未遂）│
├──┼────┼──────┼───────┼───────┤
│ 12 │甲○○  │96年3 月20日│台北富邦銀行  │未核發（未遂）│
└──┴────┴──────┴───────┴───────┘
附表四：不另為無罪部分
┌──┬────┬──────┬───────┬───────┐
│編號│申請人  │申 辦 時 間 │   發卡銀行   │  備    註    │
├──┼────┼──────┼───────┼───────┤
│ 1  │壬○○  │94年5 月間  │新光銀行      │有核發        │
├──┼────┼──────┼───────┼───────┤
│ 2  │壬○○  │94年9 月2 日│國泰世華銀行  │有核發        │
├──┼────┼──────┼───────┼───────┤
│ 3  │壬○○  │94年9 月29日│匯豐銀行      │有核發        │
└──┴────┴──────┴───────┴───────┘
附表五：未經起訴部分
┌──┬────┬──────┬───────┬───────┐
│編號│申請人  │申 辦 時 間 │   發卡銀行   │  備    註    │
├──┼────┼──────┼───────┼───────┤
│ 1  │戊○○  │95年12月22日│台北富邦銀行  │未核發        │
├──┼────┼──────┼───────┼───────┤
│ 2  │庚○○  │96年1 月3 日│台北富邦銀行  │未核發        │
├──┼────┼──────┼───────┼───────┤
│ 3  │丙○○  │95年12月6 日│國泰世華銀行  │未核發        │
└──┴────┴──────┴───────┴───────┘


司法院資訊處製作；財團法人民間司法改革基金會備份。
